台灣高等法院民事判決　九十年度重勞上字第十四號
　　上　訴　人　　甲○○
　　複代理人　　　林蓓珍
　　　　　　　　　嚴文璣
　　被上訴人　　　立榮航空股份有限公司
　　法定代理人　　斯重慶
右當事人間請求確認僱傭關係存在事件，上訴人對於中華民國九十年十一月二十七日
台灣台北地方法院八十九年度重勞訴字第一○號第一審判決提起上訴，本院判決如左
：
    主    文
上訴駁回。
第二審訴訟費用由上訴人負擔。
    事實及理由
一、本件上訴人起訴主張：上訴人於八十六年九月一日與被上訴人立榮航空公司之受
    承受公司大華航空公司簽訂系爭合約，約定自同日起受聘於大華航空公司，並以
    上訴人通過初次訓練及空勤體位檢查合格為系爭合約之解除條件，如初次訓練成
    績不合格者，大華航空公司得立即解除系爭合約，嗣有關大華航空公司就系爭合
    約之權利義務由立榮航空公司承受，詎於上訴人陸續完成飛航訓練課程，並依序
    通過交通部民用航空局（以下稱民航局）檢定取得體格檢查及格證、商用駕駛員
    檢定證書及商用駕駛員執業證書，立榮航空公司並因此正式調整上訴人之職銜為
    副機長，即已通過初次訓練後，被上訴人竟於八十七年十月三十日召開訓練評議
    委員會第二次審查會議認為上訴人操作及反應能力欠佳不適合擔任飛行工作而停
    止訓練，並於八十七年十一月十七日以存證信函通知上訴人自同年月二十五日解
    除系爭合約，惟上訴人之受訓成績不遜其他學員，卻僅其一人因航路檢定不合格
    被終止合約，評定標準不客觀，被上訴人解除系爭合約不合法，爰起訴請求確認
    兩造間系爭合約之僱傭關係存在等語。並上訴聲明：(一)原判決廢棄。(二)確認上訴
    人與被上訴人間於民國八十六年九月一日所簽訂之聘僱合約之僱傭關係存在。
二、被上訴人則以：上訴人航路檢定從未合格，雖經加課訓練再考皆無法通過初次訓
    練中之航路訓練而取得合格表現，被上訴人始不得不終止訓練合約。而上訴人依
    約實際仍僅係屬受訓階段，依法根本不可派其飛航，其與被上訴人僅係訓練合約
    關係而非僱傭關係，上訴人受訓不合格，即不能勝任而且依法亦不可擔任飛航，
    被上訴人依約終止合約，並無不當等語，資為抗辯。並答辯明：上訴駁回。
三、兩造不爭之點：上訴人主張伊於八十六年九月一日與被上訴人立榮航空公司之受
    承受公司大華航空公司簽訂系爭合約，約定自同日起受聘於大華航空公司，並以
    伊通過初次訓練及空勤體位檢查合格為系爭合約之解除條件，如初次訓練成績不
    合格者，大華航空公司得立即解除系爭合約，嗣有關大華航空公司就系爭合約之
    權利義務由立榮航空公司承受，伊已陸續完成飛航訓練課程，並依序通過民航局
    檢定取得體格檢查及格證、商用駕駛員檢定證書及商用駕駛員執業證書，立榮航
    空公司並因此正式調整伊之職銜為副機長等之事實，業據其提出大華航空股份有
    限公司員工聘僱合約一件、檢查及格證書等四件、副機長證書一件、被上訴人八
    十七年十一月十七日存證信函一件為證，且為被上訴人所不爭執，堪信為真實。
四、兩造爭執要旨之論述：上訴人主張伊已完成被上訴人之初次訓練等情，為被上訴
    人所否認，並以前揭情詞置辯。則本件應審究系爭合約是否為僱傭契約？系爭合
    約規定之初次訓練內容為何？所謂航路訓練是否包含於初次訓練中？被上訴人以
    上訴人未通過航路檢定為由解除系爭合約是否合法？茲分述如下。
  (一)按附解除條件之法律行為，於條件成就時，失其效力。依當事人之特約，使條件
    成就之效果，不於條件成就之時發生者，依其特約，民法第九十九條後段定有明
    文。
  (二)依兩造所不爭執真正之系爭合約約定事項一、約定：「甲（即大華航空公司）、
    乙（即上訴人）雙方同意，乙方自八十六年九月一日開始受僱於甲方，但以乙方
    通過甲方之初次訓練及空勤體位檢查合格為本合約之解除條件。乙方初訓成績不
    合格或中途退訓或初次體檢不合格者，甲方得立即解除本合約，不發給資遣費，
    乙方並應賠償甲方該初訓期間所發生之一切費用‧‧‧。乙方嗣後並應接受甲方
    安排之複訓及空勤體位複檢，倘複訓成績不合格或中途退訓或複檢不合空勤體位
    又不接受甲方安排之地勤工作者，甲方得終止本合約，如乙方有第四項之情者，
    不發給資遣費。」及約定事項三、約定：「乙方充分瞭解甲方對其所作之培訓投
    資，期能為甲方提供較長期之服務，從而，乙方同意自簽約之日起，至少為甲方
    工作五年‧‧‧。」之內容觀之，兩造自八十六年九月一日起即已成立僱傭關係
　　。雖約定事項一約定以上訴人通過被上訴人之初次訓練及空勤體位檢查合格為系
　　爭合約之解除條件，及若上訴人初訓成績不合格或中途退訓或初次體檢不合格者
　　，被上訴人得立即解除系爭合約，不發給資遣費，如上訴人通過初次訓練後，並
　　應接受被上訴人安排之複訓及空勤體位複檢，倘複訓成績不合格或中途退訓或複
　　檢不合空勤體位又不接受被上訴人安排之地勤工作者，被上訴人則得終止系爭合
　　約等語，惟應係就上訴人如未通過初次訓練及通過初次訓練但未通過複訓時，被
　　上訴人應為解除契約或終止契約、及應否發給資遣費等之差別，而非以上訴人通
　　過被上訴人之初次訓練為條件並使系爭合約於條件成就時失其效力，則被上訴人
　　辯稱「兩造間自簽約日起僅係訓練合約關係，初次訓練完成及空勤體位檢查合格
　　為此訓練合約之解除條件，此條件成就，訓練合約關係即解除，而進入擔任副機
　　師之僱傭關係，兩造間在上訴人初次訓練通過前尚非屬僱傭關係」云云，顯有誤
　　會，並無可取。
  (三)上訴人主張伊已通過被上訴人公司之初次訓練云云，經查，上訴人係於八十六年
    間，經大華航空公司依航務訓練手冊擬定新進副機師訓練計劃，載明參訓人數、
    實施日期、訓練階段等，函報交通部民用航空局准予核備後實施，有民航局八十
    六年九月十三日標準四（86）字第二六一五一號函及該訓練計劃影本可稽。而據
    該八十六年度新進副駕駛訓練計劃「二、訓練階段」載明：(一)第一階段：職前訓
    練（長榮航空代訓）、(二)第二階段：ＤＡＳＨ─８地面學科訓練（本公司自訓）
    、(三)第三階段：摸擬機訓練（加拿大訓練中心代訓）、(四)第四階段：飛行基本課
    目訓練及航路訓練。則被上訴人所稱該新進副駕駛訓練，即係合約書中所謂初次
    訓練，共包之括四階段即職前訓練、地面學科訓練、摸擬機訓練、飛行基本課目
    訓練及航路訓練，及系爭合約第一條所謂通過初次訓練係指初次通過航路訓練而
    言，其所以特別稱為「初次」之意義有二，即事實上若航路訓練合格確係上訴人
    等之初次航路訓練合格，另依法規規定，已通過航路訓練檢定之飛航人員，以後
    每年仍需實施航路考驗一次等語，即屬有據。再參以證人閰世俊即上訴人同期學
    員於原審九十年四月十九日到庭証稱：「簽約時即知受訓包括航路訓練」、「每
    年要參加航路檢定，航路檢定及格証明，可再執行職務一年，另外還有二次複訓
    」、「複訓係開始執業後還有相關訓練」等語，亦足證初次訓練係包括航路訓練
    在內。是上訴人主張其已取得商業駕駛執照，即已完成初次訓練云云，與飛航作
    業管理程序及民航局核備之上開訓練計劃不符，自不可採。
  (四)又上訴人主張伊已通過交通部民航局之檢定，取得商業駕駛執照，被上訴人並據
    此派任伊擔任副機長之職務云云，按飛航作業管理程序第五十一條有關「駕駛員
    資格限制」規定：一、正駕駛員於過去九十天之內，至少應有該型航空器起飛及
    落地三次之紀錄，否則航空器使用人不得派遣其擔任機長。三、駕駛員於任一機
    場或航路執行飛航勤務時，除非於過去十二個月內，取得或維持飛航該機場之航
    路資格，否則不得於該次飛航中擔任機長之職務。六、副駕駛員於過去九十天未
    負責操縱同型航空器起飛降落者，航空器使用人不得派遣其擔任起飛降落時操縱
    該型航空器之副駕駛員。七、駕駛員年逾六十歲除從事國內普通航空業飛航外，
    不得從事單一駕駛員飛航任務，駕駛艙中最低組員為兩人者，僅可一人年逾六十
    歲。八、已符合正駕駛審查資格之副駕駛員，於超過八小時之航線上得代替正駕
    駛員擔任巡航任務，但不得負責執行起飛或降落。九、駕駛員派遣規定：(一)在完
    成首次機型檢定之一百二十天內，駕駛員應在其將要擔任飛航之機型上累計至少
    五十小時或二十次落地之航路操作經驗。(二)航路操作經驗期間之訓練重點包括起
    飛、爬昇、巡航、下降、進場及落地等飛航中各階段之操作。凡新進駕駛員應至
    少完成四趟完整（即包括前述各階段）之飛航操作。(三)駕駛員在完成其航路操作
    經驗之前，如被派遣飛航其他型別之航空器，則在其重新擔任此型航空器之駕駛
    員前，應接受該型航空器之恢復資格訓練。(四)機長不得搭配資淺副駕駛員，除非
    其中之一至少有該機型七十五小時之航路操作經驗。(五)新進駕駛員在累積航路操
    作經驗期間應有飛航教師或檢定駕駛員在旁督導，且觀察飛航時數不可列計為航
    路操作經驗之需求內。(六)如副駕駛員於該機型航空器之飛航時數未達一百小時且
    飛航中能見度低於四分之三哩或跑道上有積水、泥濘或結冰現場時，則起飛及落
    地由機長執行。十、駕駛員應具有該機型檢定至少二百小時以上，方可執行各階
    段檢查後之試飛或飛渡任務。如駕駛倉為雙座者，應派遣駕駛員兩人共同執行。
    第五十二條規定：「航空器使用人應建立考驗程序，以確保駕駛員之技術及緊急
    程序之處置能力，合乎航空器使用人及民用航空局所規定之標準，此項考驗於連
    續十二個月內，應至少執行兩次，內容不得完全相同，其間隔應在四個月以上，
    但不得超過八個月。」第五十三條規定：「航空器使用人應保存飛航組員個人之
    飛行時間、訓練、考驗及人事等資料，以供民用航空查核。」足見依民航局所頒
    布之上開飛航作業管理程序相關規定駕駛員及副駕駛員之飛航資格極為嚴謹，顯
    非僅指接受前開八十六年度新進副駕駛訓練計劃「二、訓練階段」所載明之該四
    訓練階段者即得擔任。是上訴人之主張，均不足採。
  (五)再者，依被上訴人八十七年十月九日ＤＡＳＨ─８甲○○訓練評議會會議紀錄結
    論載明：「１、依現行規定，受訓員航路訓練累計至35 sectors時，若有二個教
    學機長推薦檢定，即可送考；若無，則累計至50 sectors即逕行送考。而該員已
    累計約90 sectors，故逕行送考，但檢定機長仍認未達標準，故將檢定改為訓練
    ，故召開本次評議會，決定後續訓練／檢定之方向及作法。２、甲○○主要的問
    題在於迄今仍無法安全的操控飛機落地，包含Approach,Flare,Touch Down之速
    度、高度及帶桿力量之掌握皆欠佳。３、經與會人員及甲○○本人同意，將安排
    教學機長黃立中、趙友康給予連續5天之pilot Flight，休息一天後再進行檢定
    ，依慣例將由夏時中以外之檢定機長進行檢定。」。該次會議並經上訴人出席參
    與。嗣後被上訴人即依八十七年十月九日訓練會議決議對上訴人加課訓練30
    sectors，再於八十七年十月廿三日進行航路檢定，仍不合格，檢定機長並於報
    告書具體指出：「本日航路考核未達標準」，「離機場九浬高度三三０下令放起
    落架，未加油門，雖經提醒，但反應太慢，油門雖加但馬力太小，速度最低達一
    二八浬，以當時未放Flap之最佳速度為一五０浬」，「本次考核共落地四次，二
    次落地尚可，二次有危險動作，一次落地未帶仰角，有造成鼻輪先觸地之危險，
    另一次平飄後仍繼續仰頭造成飛機小速度大仰角如未做改正可能造成飛機重落地
    」。此亦有立榮航空公司駕駛員考檢報告表可稽，被上訴人並據此再於八十七年
    十月三十日召開甲○○訓練評議委員會，第二次審查會議認為甲○○操作及反應
    能力欠佳，不適合擔任飛行工作，依規定停止該員之訓練。亦有八十七年十月三
    十日會議紀錄可憑。經查，上訴人之新進副機師訓練計劃所定之實施日期原為八
    十六年九月十七日起至八十七年五月十五日，而上開八十七年十月九日之訓練會
    議時，早已逾原定之八十七年五月十五日，足見被上訴人所稱上訴人係八十七年
    十月七日第一次航路檢定不合格後，加課再訓，於八十七年十月廿三日實施第二
    次航路檢定，依然評定不合格，上訴人訓練終止之結論乃經過兩次參與訓練評議
    會之運航部主管、總機長、資深訓練督導及其他Dash-8之專業教學／檢定機長之
    共同決議等語，為可採信，上訴人主張係為某些教官主觀、片面判決之結論云云
    ，仍非可信。另系爭合約之初次訓練包含航路檢定，已如前述，即須通過航路檢
    定合格始取得正、副駕駛之資格，而於擔任正、副駕駛後，每年仍需接受覆訓。
    則上訴人主張航路檢定係每年之例行檢定，與初步訓練無關云云，即不足採。
  (六)再查，據証人即民航局委任檢定考試官歐陽儀於原審到庭証稱：「上訴人甲○○
    是我帶他第二次航路檢定。我主要讓他不及格的原因是他有幾乎造成飛機失速的
    情況，落地的時候要先後輪先著地，當日檢定時，幾乎造成前輪先著地。次兩次
    的情況都是我幫他改進。」，「（問：如何決定將原告停止訓練？）我交給上面
    ，上面有個評審委員會，大家共同討論決定。凡是帶隊的都是評審委員，有帶飛
    過的都有參與。」「據我所知，原告幾乎不能夠飛行，我有寫報告。」，「被告
    （即被上訴人）訴訟代理人：對於審判長所問最後一個問題，我們所提被証四號
    第三點，原告（即上訴人）被認定迄今仍無法操縱飛機。法官：危險動作，以你
    們術語如何講？（提示証四）有無包含証四中的各個動作？證人：approach就包
    含失速、進機場的所有動作，touch down是下機場動作。」，「操作飛機最危險
    的是起飛與降落。」（見原法院八十九年九月二十八日言詞辯論筆錄）。再民航
    局八十九年十月二日標準一（八九）字第００三００七七號函指明「二、經查歐
    陽儀現為立榮航空ＤＨ─８機隊之民航局委任檢定考試官」、「三、‧‧‧(二)起
    落架放下後因空氣阻力增加故需輔以油門增加發動機馬力，以維持適當的空速，
    以當時未放Flap時之最佳速度為一五０浬，但受訓人員雖經提醒，反應太慢，油
    門雖加，其速度仍低達一二八浬，已低於正常速度二二浬，其操作方式若未加改
    正是會造成航機失速，以致無法操控。(三)受訓人員『考核共落地四次，二次落地
    尚可，二次落地有危險動作，‧‧‧可能造成飛機重落地』情形，綜觀上述說明
    ，受訓人員對航機操作之基本能力不足，且無法正常操作航機安全落地，該受考
    人技術考驗確有缺失」、「四、檢定機長依受訓人員考驗當時之情形，判決不合
    標準，實屬檢定機長應有之責任。依據前述各項受訓人員表現判認『不合格』應
    無錯誤判斷之偏差情事。」，足証被上訴人所為前開上訴人初次訓練不合格之判
    斷並無不當。從而，上訴人經被上訴人訓練後，以其未通過初次訓練考驗，經於
    八十七年十月三十日ＤＡＳＨ─８訓練評議會會議結論判定為不適任飛航工件，
    而停止訓練，被上訴人依系爭合約第一條之約定，以上訴人初訓成績不合格，而
    立即解除系爭合約，即無不當。
五、綜上所述，本件上訴人主張伊已完成飛航訓練課程，並依序通過民航局檢定取得
    體格檢查及格證、商用駕駛員檢定證書及商用駕駛員執業證書，立榮航空已正式
    調整伊之職銜為副機長等語，為不足採，被上訴人抗辯尚屬可信。從而，上訴人
    主張兩造間系爭合約之僱傭關係存在為無理由，不應准許。原審為上訴人敗訴之
    判決，並無不合。上訴意旨指摘原判決不當，求予廢棄改判，為無理由，應予駁
    回。
六、本件事證已至明確，兩造其餘主張及所提證據，與本院前開論斷無涉或無違，爰
    不一一論斷，附此敘明。
七、據上論結，本件上訴為無理由，依民事訴訟法第四百四十九條第一項、第七十八
    條，判決如主文。
中　　　華　　　民　　　國　　九十一　　年　　十二　　　月　　 十一　　 日
　　　　　　　　　　　　　　　　　　　臺灣高等法院勞工法庭
　　　　　　　　　　　　　　　　　　　　　審判長法　官　吳　謙　仁
                                                法　官　魏　大　喨
                                                法　官　游　婷　麟
右正本係照原本作成。
如不服本判決，應於收受送達後二十日內向本院提出上訴書狀，其未表明上訴理由者
，應於提出上訴後二十日內向本院補提理由書狀（均須按他造當事人之人數附繕本）
上訴時應提出委任律師或具有律師資格之人之委任狀；委任有律師資格者，另應附具
律師及格證書及釋明委任人與受任人有民事訴訟法第四百六十六條之一第一項但書或
第二項（詳附註）所定關係之釋明文書影本。
中　　　華　　　民　　　國　　九十一　　年　　十二　　　月　　　十一　　日
　　　　　　　　　　　　　　　　　　　　　　　　書記官　林　初　枝
附註：
民事訴訟法第四百六十六條之一（第一項、第二項）：
對於第二審判決上訴，上訴人應委任律師為訴訟代理人。但上訴人或其法定代理人具
有律師資格者，不在此限。
上訴人之配偶、三親等內之血親、二親等內之姻親，或上訴人為法人、中央或地方機
關時，其所屬專任人員具有律師資格並經法院認為適當者，亦得為第三審訴訟代理人
。
